【裁判字號】    89,上訴,4561
【裁判日期】    891026
【裁判案由】    偽造文書等
【裁判全文】
臺灣高等法院刑事判決                  八十九年度上訴字第四五六一號
    上  訴  人
    即  被  告  甲○○
    選任辯護人  陳正旻
右上訴人，因偽造文書等案件，不服臺灣台北地方法院，八十九年度訴字第七七九號
，中華民國八十九年十月二十六日第一審判決（起訴案號：臺灣台北地方法院檢察署
八十九年偵字第四五九八號）提起上訴，本院判決如左：
    主    文
原判決撤銷。
甲○○共同行使偽造私文書，足以生損害於他人，處有期徒刑貳月，如易科罰金以
佰元折算壹日，緩刑貳年。扣案偽造「乙○○」身分證壹枚、印章壹枚，均沒收。
    事    實
一、甲○○經查未有刑案紀錄，緣曾嘉明（經原審判處罪刑確定）與綽號「劉經理」
    、「陳經理」、「專員」，及多名不詳姓名成年男子等人，共同基於概括犯意，
    於八十八年九月間，先後多次，意圖為自己不法之所有，先由「劉經理」、「專
    員」以在報紙刊登廣告，詐稱僱用男性伴遊、司機等詐術（報紙名稱、電話號碼
    不詳，此部分犯罪行為，非由曾嘉明所分擔），使不詳姓名成年男子前來應徵，
    再偽稱需交付金錢、證件，或應徵者之汽車等語，使應徵者陷於錯誤，交付金錢
    、證件，或應徵者之汽車，再由曾嘉明負責收取前開財物，共得手十餘次，曾嘉
    明已分得新臺幣二萬餘元之詐欺所得，又利用前來應徵伴遊，但不知情且無犯意
    聯絡之甲○○與曾嘉明一同前往向受騙之應徵者收取財物，先於八十八年九月間
    ，在臺北市○○○路○段六六號新光三越百貨公司旁天橋，向前來應徵之某不詳
    姓名男子收取現金一萬五千元，甲○○收款後，前往桃園縣中壢市，將收取之現
    金一萬五千元交付另一名共犯之不詳姓名成年男子，甲○○再於八十八年十月間
    ，受曾嘉明指示，由甲○○帶另一名前來應徵之不詳姓名成年男子，前往與曾嘉
    明約定之新屋交流道，該男子陷於錯誤將其所有豐田汽車交付曾嘉明，轉交綽號
    「專員」之共犯，曾嘉明、甲○○再各自向「專員」獲取五千元酬勞，曾嘉明再
    於八十八年十月後某日，在臺北市某地，以同一手法向前來應徵之不詳姓名男子
    詐取一萬五千元，並交付甲○○一千五百元作為酬勞，又於八十八年十一月一日
    ，以同一手法，由綽號「陳經理」之男子，命甲○○前往臺北市○○○路○段三
    八號前，向前來應徵之丙○○詐取車號ＢＢ－四五九一號小客車一部。詎曾嘉明
    另基於行使偽造私文書之故意，於八十八年十月二十日，以電話指示當時仍不知
    情之甲○○表示需用甲○○相片四張，甲○○乃於同日十三時三十分許，前往桃
    園縣中壢市火車站與曾嘉明見面，曾嘉明旋帶同甲○○前往附近某照相館拍照，
    由曾嘉明取走相片，再交付不詳姓名成年男子，共同偽造貼有甲○○，而年籍資
    料則為「乙○○」之身分證一枚，曾嘉明再於八十八年十月二十一日偕甲○○前
    往桃園縣中壢市取得上開偽造之「乙○○」身分證一枚，甲○○方才得知曾嘉明
    偽造身分證，並擬持以行使之犯罪行為，再往附近共同利用不知情之某刻印店負
    責人偽造「乙○○」印章一枚，並持前開偽造之「乙○○」身分證、印章，前往
    中國商業銀行中壢分行偽造「乙○○」名義之開戶申請書，持以行使，擬開立「
    乙○○」名義之帳戶，足以生損害於乙○○，但因乙○○之年齡未滿二十歲，乃
    遭中國國際商業銀行中壢分行職員拒絕，曾嘉明取回上開偽造之印章、身分證後
    ，該銀行職員已將上揭開戶資料毀棄而滅失。但因甲○○於八十八年十月二十一
    日十九時三十分許，感覺事態嚴重，甚為後悔，已向臺北市政府警察局中正第一
    分局報案自首，並表示願意協助追查案件，乃於接獲「陳經理」指示時，向上開
    分局警員通知到達「陳經理」指示甲○○接取丙○○小客車之現場，甲○○、丙○○再配合員警，將車開往桃園縣中壢市○○街五六號「登揚保齡球館」，佯與
    曾嘉明會合後，另一名綽號「劉經理」之不詳姓名成年男子再以電話通知甲○○
    將丙○○之小客車交付曾嘉明，曾嘉明到場取得該車後，警員乃出面當場將曾嘉
    明捕獲，並扣得甲○○與曾嘉明共同持用之偽造乙○○身分證一枚、印章一枚。
二、案經甲○○向臺北市政府警察局中正第一分局自首後，移請臺灣臺北地方法院檢
    察署檢察官偵查起訴。
    理    由
一、前揭犯罪事實，訊據上訴人即被告甲○○固坦承赴照相館拍照，由曾嘉明取走相
    片，並見到曾嘉明以其相片所偽造之「乙○○」身分證，惟矢口否認有何偽造及
    行使「乙○○」名義開戶申請書之犯意，辯稱發現曾嘉明偽造「乙○○」之身分
    證時，曾向曾嘉明表明「不要做了」，惟曾嘉明不同意，並威脅被告，要對被告
    及家人不利，被告只得佯為答應，以免遭曾嘉明犯罪集團之報復，被告係在曾嘉
    明恐嚇及強制下為前開行為，係緊急避難行為，並無期待可能性，得阻卻違法云
    云。惟查前揭事實，業據被告於警訊、原審偵審中供承甚詳，核與證人彭清堯、
    丙○○於警訊及偵查中所供情節相符，復有被告報警捕獲曾嘉明當時為警扣得之
    偽造「乙○○」身分證、印章各一枚可佐，事證極為明確。查被告知悉曾嘉明以
    其相片偽造「乙○○」之身分證後，猶陪同曾嘉明前往刻印店偽刻「乙○○」之
    印章，並同往前開銀行開戶，並用「乙○○」未滿二十歲，而為銀行職員拒絕其
    開戶，被告在銀行人多之處，且僅曾嘉明一人陪同在側，自可表明其係被脅迫所
    為，請求銀行人員報警處理，惟被告並無類此之舉動，嗣於當日晚間覺得後悔，
    始向警方報案請求處理，實難認其有何被恐嚇及強制之情事。同案被告曾嘉明於
    警訊中陳稱開戶不成後，與甲○○分手各自回家，於原審審理時陳稱甲○○並沒
    有說不要參加不要做了（原審卷第六十五頁）。綜此，被告所辯，尚難採信。其
    犯行堪以認定，應予依法論科。
二、核被告所為行使偽造身分證及銀行開戶申請表格等犯行，係犯刑法第二百十六條
    、第二百十條、第二百十二條之行使偽造私文書及特種文書罪。被告就前開行使
    偽造私文書犯行，與曾嘉明有犯意聯絡、行為分擔，均為共同正犯（偽造公印文
    及身分證部分為曾嘉明單獨所為，被告與之未有犯意聯絡）。被告就曾嘉明與不
    詳姓名成年男子另犯偽造「乙○○」之身分證犯行，並不知情，應非共同正犯。
    但被告既與曾嘉明共同以一行為行使偽造身分證，及偽造之私文書即銀行開戶申
    請表格，係以一行為觸犯數罪名，應依刑法第五十五條想像競合之例，從一重之
    行使偽造私文書罪處斷。被告又與曾嘉明一同前往利用不知情之刻印店負責人偽
    造「乙○○」印章，而為間接正犯，繼而蓋用印文，惟此部分均為偽造私文書之
    部分行為，應為行使之高度行為所吸收，均不另論罪。被告犯罪後，立即自首，
    併依刑法第六十二條前段規定，減輕其刑。
三、原審因而予以論罪科刑，固非無見。惟查被告行為後，刑法第四十一條，業於九
    十年一月十二日修正公布施行，依修正後之刑法第四十一條第一項規定，法定刑
    為五年以下有期徒刑之罪，經宣告六個月以下徒刑或拘役者，得易科罰金，此項
    規定有利被告，原判決未及適用；又被告另犯有刑法第二百十六條、第二百十二
    條之行使偽造特種文書罪，原判決於理由中漏未論敘。均有未洽。被告上訴，否
    認犯罪，雖無可採，惟原判決既有可議，自應由本院將之撤銷改判。爰審酌被告
    未有刑案紀錄，足認被告素行尚佳，有臺灣高等法院檢察署刑案紀錄簡覆表一份
    ，附於原審法院刑事卷宗可查，且本件係因被告之自首及協助，警方始能破案，
    亦堪認定被告犯後態度良好，實屬難能等一切情狀，量處有期徒刑貳月，並諭知
    易科罰金之折算標準以佰元折算壹日。末查，被告前未曾受有期徒刑以上刑之
    宣告，有被告之前開刑案紀錄簡覆表一份可憑，本次犯行係因一時貪慾，致罹刑
    章，復有前述犯後自首，以及協助警方破案，態度良好等事實，本院綜合前開情
    形，認被告經此教訓，應無再犯之虞，本件刑之宣告，以暫不執行為適當，爰併
    予宣告緩刑二年，以勵自新。扣案被告與曾嘉明所共同行使之偽造「乙○○」身
    分證一枚為被告供犯罪所用之物，應依刑法第三十八條第一項第二款沒收之，偽
    造「乙○○」印章一枚，應依刑法第二百十九條沒收。至於偽造之中國國際商業
    銀行表格已經該銀職員毀棄滅失，該表格暨偽造之「乙○○」簽名及印文不另為
    諭知沒收，併此敘明。
據上論斷，應依刑事訴訟法第三百六十九條第一項前段、第三百六十四條、第二百九
十九條第一項前段，刑法第二條第一項前段、第二百十條、第二百十二條、第二百十
六條、第五十五條、第二百十九條、第七十四條第一款、第三十八條第一項第二款、
第六十二條前段、第四十一條第一項，罰金罰鍰提高標準條例第一條前段、第二條，
判決如主文。
本案經檢察官陳文禮到庭執行職務。
中    華    民    國      九十    年      二        月      二十三      日
                            臺灣高等法院刑事第四庭
                                審判長法  官  蔡  永  昌
                                      法  官  徐  昌  錦
                                      法  官  陳  榮  和
右正本證明與原本無異。
如不服本判決應於收受送達後十日內向本院提出上訴書狀，其未敘述上訴之理由者並
得於提起上訴後十日內向本院補提理由書（均須按他造當事人之人數附繕本）。
                                      書記官  劉  麗  芬
中    華    民    國      九十    年      二        月      二十七      日
附錄本案論罪科刑法條：
刑法第二百十條
偽造、變造私文書，足以生損害於公眾或他人者，處五年以下有期徒刑。
刑法第二百十六條
行使第二百十條至第二百十五條之文書者，依偽造、變造文書或登載不實事項或使登
載不實事項之規定處斷。


司法院資訊處製作；財團法人民間司法改革基金會備份。
